【裁判字號】    89,訴更(一),4
【裁判日期】    891011
【裁判案由】    侵權行為損害賠償
【裁判全文】
臺灣花蓮地方法院民事判決                          八十九年度訴更(一)字第四號
    原      告  丁○○○
    原      告  己○○
                            四.
    原      告  戊○○      住台北縣泰山鄉○○路○段二一四巷十六弄十二號二
                            樓.
    右三人共同
    訴訟代理人  丙○○      住台北縣泰山鄉○○村○○路○段二一四巷十六弄十
                            二.
    被      告  乙○○      住.
    訴訟代理人  甲○○      住.
右當事人間請求侵權行為損害賠償事件，被告對本院中華民國八十九年一月二十八日
八十八年度訴字第八五號第一審判決提起上訴，經臺灣高等法院花蓮分院八十九年上
字第六八號廢棄發回，本院判決如左：
    主      文
被告應給付原告丁○○○新臺幣壹佰零伍萬仟肆佰肆拾玖元，及其中新臺幣伍拾柒
萬仟肆佰伍拾元，自民國八十八年四月九日起至清償日止，按年息百分之五計算之
利息。
被告應自民國八十九年十月十二日起至遷讓返還系爭房屋之日止，按年給付原告丁○○○新臺幣壹拾玖萬壹仟壹佰伍拾元。
被告應給付原告丁○○○新臺幣壹拾貳萬肆仟柒佰肆拾陸元，原告己○○、戊○○各
新臺幣陸萬貳仟佰柒拾元及自民國八十八年五月二十七日起至清償日止，按年息
百分之五計算之利息。
訴訟費用由被告負擔。
    事      實
壹、原告方面
一、聲明：
  (一)被告應給付原告丁○○○新臺幣（下同）伍拾柒萬參仟肆佰伍拾元，及自民國八
    十八年四月九日起至清償日止，按年息百分之五計算之利息。
  (二)被告應自民國八十七年四月七日起至遷讓返還系爭房屋之日止，按年給付原告丁○○○新臺幣壹拾玖萬壹仟壹佰伍拾元。
  (三)被告應給付原告丁○○○新臺幣壹拾貳萬肆仟柒佰肆拾陸元、己○○、戊○○新
    臺幣各陸萬貳仟佰柒拾元，及自民國八十八年五月二十七日起至清償日止，
    按年息百分之五計算之利息。
  (四)訴訟費用由被告負擔。
二、陳述：
  (一)原告丁○○○於民國八十二年十二月二十六日，向訴外人王滿嬌買受系爭門牌號
    碼花蓮縣新城鄉○○村○○○街四一號之房屋一棟，並於八十三年四月七日完成
    移轉登記，詎被告在此之前即占有該房屋使用，且與王滿嬌間並無租賃關係，屢
    經原告催討，被告均不置理。被告既無任何權源而占用系爭房屋使用收益，自屬
    無權占有，足認其不法侵害原告之所有權，使原告無法使用系爭房屋因而受有損
    害，為此爰依民法第一百八十四條第一項前段侵權行為損害賠償請求權、第一百
    七十九條不當得利請求權，求為判決被告應給付原告相當於租金之損害及返還不
    當得利。若侵權行為損害賠償請求權罹於時效，另依不當得利之法律關係請求，
    二者為擇一關係。請求租金的時間起算是依據八四年度上字第一一Ｏ號判決，是
    從八十四年起算。使用土地租金差額是指從八四年即應依前開判決給付，被告僅
    給付八八、八九年租金調整增加部分，建物部分全部未給付。關於房屋部分，被
    告應給付八十八年、八十九年金額已屆期（八十九年四月七日），就此部分已非
    屬將來給付判決。
  (二)系爭房屋被告所受之利益，業經臺灣高等法院花蓮分院八十四年度上字第一一０
    號判決被告應給付原告丁○○○自八十三年四月七日起至八十四年四月六日止之
    相當於租金之損害共十九萬一千一百五十元，並經最高法院駁回其上訴而確定。
    惟被告迄今仍占有使用系爭房屋，爰依據上開判決，另請求自八十四年四月七日
    起至八十七年四月六日止，共三年相當於租金之損害五十七萬三千四百五十元，
    並自八十七年四月七日起，每年給付十九萬一千一百五十元之租金。被告僅給付
    八八、八九年租金調整增加部分，建物部分全部未給付。
  (三)原告丁○○○、己○○及戊○○所有坐落花蓮縣新城鄉○○段八之七地號及同段
    一二之一一地號之土地，前即出租予被告使用，且該租金復經上述花蓮高分院判
    決應自八十四年四月十一日起調整為每年十六萬三千零二十四元，然被告除於八
    十七年五月三十一日給付八十七年至八十八年之租金外，就八十四年四月十一日
    起至八十七年四月十日止之租金，僅依原租金額七萬九千八百六十元給付原告，
    為此爰依租金給付請求權追加原告己○○及戊○○，並請求被告給付上述租金之
    差額，依原告丁○○○持分二分之一、己○○、戊○○持分各四分之一，分別請
    求如訴之聲明(三)。
三、證據：提出土地登記簿謄本二件、建物登記簿謄本一件、房屋稅籍證明書影本一
    件、房屋稅繳款書影本五紙、民事判決書正本及影本三件、刑事判決影本二件為
    證。
貳、被告方面：被告經合法通知未於最後言詞辯論期日到場，其前次到庭及所陳之書
    狀陳述略為：
一、聲明：
    駁回原告之訴。
二、陳述：
  (一)系爭房屋早於七十二年九月間即由被告向王滿嬌購買取得，被告占有該屋並非無
    權占有。
  (二)原告據以主張被告未購買該房屋而為無權占有之證據方法即「房屋讓渡合約書」
    ，乃偽造之私文書，業經士林地方法院檢察署檢察官將原告丁○○○提起公訴，
    並經一審法院判決有罪在案，被告已對臺灣高等法院八十七年度上更(一)字第一一
    二號提起上訴，待該案確定後始能確定本案有無侵權行為；反之，就原告提出主
    張合法取得系爭房屋之證據即「不動產及營業股權讓渡契約書」，原告雖曾提出
    偽造私文書之告訴，但卻經檢察官為不起訴處分，足見被告占有系爭房屋確有正
    當權源，原告之請求並無理由。
三、證據：提出不動產及營業股權讓渡契約書、起訴書、判決書、不起訴處分書、聲
    請上訴狀各一件（均影本）、戶籍謄本一件為證。
、本院依職權調閱本院八十四年度訴字第八九號民事卷宗全卷。
    理      由
壹、程序方面：
一、本件被告未於最後言詞辯論期日到場，核無民事訴訟法第三百八十六條各款所列
    情形，依原告之聲請，由其一造辯論而為判決。
二、按被告同意，請求之基礎事實同一或擴張、減縮應受判決事項之聲明，該訴訟標
    的對於數人必須合一確定時，追加其原非當事人之人為當事人，不甚礙被告之防
    禦及訴訟之終結者，得為訴之變更追加，民事訴訟法第二百五十五條第一項第一
    款、第二款、第三款、第五款、第七款定有明文。不變更訴訟標的，而補充或更
    正事實上或法律上之陳述者，非為訴之變更或追加。民事訴訟法第二百五十六條
    參照。原告丁○○○於訴狀送達被告後，追加起訴原告丁○○○、己○○、戊○○對被告之系爭土地租金給付請求權，被告無異議而為本案言詞辯論，請求之基
    礎事實同一，且不甚礙被告之防禦及訴訟之終結，應予准許，合先敘明；而原告
    丁○○○、己○○、戊○○請求土地租金部分依土地持分更正如訴之聲明(三)，係
    更正事實上或法律上之陳述，非為訴之變更或追加；又原告丁○○○原請求房屋
    相當於租金損害自八十八年四月七日起，每年給付十九萬一千一百五十元，嗣擴
    張自八十七年四月七日起算，與原起訴請求基礎事實同一，且為擴張應受判決事
    項之聲明，揆諸首揭法條規定，應予准許。
三、原告請求給付調整後之租金部分，雖係民事訴訟法第四百二十七條第二項第八款
    所定應適用簡易訴訟程序，然被告就此部分由本院依通常程序併予審理，一併解
    決兩造紛爭，均未異議，且適用通常訴訟程序較簡易訴訟程序，自較周密，為謀
    訴訟經濟，本院就此部分自得一併審理。
貳、實體方面：
一、原告起訴主張之上開事實，業據其提出土地登記簿謄本二件、建物登記簿謄本一
    件、房屋稅籍證明書影本一件、房屋稅繳款書影本五紙、民事判決書正本及影本
    三件、刑事判決影本二件為證。被告抗辯對於系爭原告丁○○○、己○○及戊○○所有坐落花蓮縣新城鄉○○段八之七地號及同段一二之一一地號之土地租金部
    分已如數給付，就系爭坐落其上門牌號碼花蓮縣新城鄉○○村○○○街四一號之
    房屋部分，係合法向訴外人王滿嬌買受，並非無權占有，原告無權請求給付相當
    於租金之損害或返還不當得利之價額，提出不動產及營業股權讓渡契約書、起訴
    書、判決書、不起訴處分書、聲請上訴狀各一件（均影本）、戶籍謄本一件為證
    。
二、訴外人王滿嬌於另案刑事案件（臺灣高等法院八十五年度上訴字第一八七號，起
    訴案號：士林地檢署八十三年度偵字第九三四０號）審理中提出之系爭「房屋讓
    渡合約書」原本（王滿嬌於七十二年九月五日與被告簽訂），其中被告之印文，
    經法務部調查局鑑定與被告自己提出之印文相同，足證該合約書為真正，而非偽
    造，是依該合約書所示，被告僅有於七十二年九月五日起至七十四年五月三十一
    日止，使用系爭房屋之權利。其後被告已無權使用系爭房屋，又被告提出之系爭
    「不動產及營業股權讓渡契約書」（七十二年九月六日與王滿嬌簽訂），其上王
    滿嬌之簽名為偽造，亦經法務部調查局鑑定無訛等情，均有上述刑事案件所附臺
    灣高等法院八十五年度上訴字第一八七號、八十七年度上更(一)字第一一二號判決
    在卷可查，且該讓渡契約書乃被告代表「精泰股份有限公司」所簽訂，並非其與
    王滿嬌間有何系爭房屋之買賣契約關係，被告以王滿嬌及原告丁○○○為被告提
    起之確認其於七十二年九月六日與王滿嬌所簽訂「不動產及營業股權讓渡契約書
    」之買賣關係存在訴訟，亦經本院八十三年度訴字第一五二號判決被告敗訴確定
    ，有該判決正本及被告提出之讓渡契約書各一件在卷可稽。是縱認被告所主張之
    上述「房屋讓渡合約書」非真正，而不應認其僅有一年餘之使用期限，但被告與
    王滿嬌間之買賣關係既不能積極認定為真正，被告占有系爭房屋即無正當權利可
    言。
三、按「依不當得利之法則請求返還不當得利，以無法律上之原因而受利益，致他人
    受有損害為其要件，故其得請求返還之範圍，應以對於所受之利益為度，非以請
    求人所受損害若干為準，無權占有他人土地，可能獲得相當於租金之利益為社會
    通常之觀念」，最高法院六十一年台上字第一六九五號著有判例可稽，按不當得
    利之受領人，除返還其所受之利益外，如本於該利益更有所取得者，並應返還。
    但依其利得之性質或其他情形不能返還者，應償還其價額，民法第一百八十一條
    定有明文。本件被告無合法權源使用原告丁○○○所有系爭房屋，其所受利益為
    使用本身，此一利益依其性質不能返還，故應以「相當之租金」為其償還予上訴
    人之價額，此「價額」之計算，應依客觀交易價值定之，又不當得利為權益變動
    之公平衡量，其目的僅在使受益人所受利益返還予受損人，與損害賠償之在於填
    補被害人所受損害為目的者，尚有不同，是以損害大於利益時，應以利益為準，
    利益大於損害時，則應以損害為準。而系爭房屋八十四年度課稅現值為一百九十
    一萬一千五百元，每年應納房屋稅達六萬七千四百七十七元，（而八十八年度為
    四九三九五元、八十七年度為六四二九二元、八十六年度為六五三五０元、八十
    五年度為六六四一一元，有房屋稅繳款書可考）系爭房屋坐落於蘇花公路幹線旁
    六米巷道，附近為靜思精舍及稻香村大飯店，環境清幽、附近工商繁榮之程度，
    及被告利用該房屋所可受到之利益（開設「精漢堂」經營中藥販賣業務），認以
    該房屋當時課稅現值百分之十即十九萬一千一百五十元，作為原告丁○○○年損
    害之金額為適當，有臺灣高等法院花蓮分院八十四年度上字第一一０號判決可參
    ，而被告既就上開已屆期部分，並未按期給付，是原告丁○○○基於將來到期部
    分，被告顯有到期不履行之虞，原告自得提起將來給付之訴請求。故原告請求自
    八十四年四月七日起至八十九年十月十一日止（本院宣判時，宣判後部分為將來
    給付請求），共五年六月又四天，相當於租金之不當得利為一百零五萬三千四百
    四十九元，及自八十九年十月十二日起至遷讓時止，每年給付十九萬一千一百五
    十元相當於租金之損害，自屬有理，應予准許（原告丁○○○就將來給付之起算
    時點及已到期部分聲明陳述稍有誤會，惟究其真意與本院此部分判決相符，均此
    說明）。
四、就系爭土地部分之租金，業經臺灣高等法院八十四年度上字第一一０號民事判決
    ，認依最高法院四十八年台上字第五二一號判例所示，應自原告即出租人起訴之
    八十四年四月十一日起，以系爭土地公告地價年息百分之十為準，調整租金為每
    年十六萬三千零二十四元，該判決復經最高法院八十七年台上字第四五二號、第
    四五三號駁回被告之上訴而確定在案，有各該裁判正本附於本院卷可按，並經本
    院調閱各該卷宗查明屬實，是原告主張系爭土地之租金自八十四年四月十一日起
    已調整為每年十六萬三千零二十四元，自屬有據。被告對於該租金數額之調整，
    以及業已給付八十七年四月十一日起一年之租金十六萬三千零二十四元等情亦不
    爭執，僅抗辯其業已如數給付原告主張之前案起訴（八十四年四月十一日）前之
    租金差額（被告原以每年七萬九千八百六十元之租金提存法院以為清償）等語，
    然其就有利於己清償租金之事實，未能舉證以實其說，自難採信。而原告丁○○○持分二分之一、己○○、戊○○持分各四分之一，有土地登記謄本為證，是原
    告主張被告應給付自八十四年四月十一日起至八十七年四月十日止，系爭土地租
    金調整前後之差額共計二十四萬九千四百九十二元（(000000-00000) x3=249492
    ），前開金額由原告丁○○○、己○○、戊○○依其持分請求，被告應給付原告
    丁○○○壹拾貳萬肆仟柒佰肆拾陸元，原告己○○、戊○○各陸萬貳仟佰柒拾
    元，及自八十八年五月二十七日（追加聲請狀繕本送達翌日）起至清償日止，
    按年息百分之五計算之法定遲延利息，洵為正當，應予准許。本件前訴訟僅聲明
    調整租金，未一併為給付租金之請求，為免裁判歧異影響當事人之實體權利，本
    件原告復行提起給付調整後租金之訴，本院認仍屬有理，合此指明。
五、綜上所述，原告丁○○○依據民法第一百七十九條不當得利之法律關係，請求被
    告應給付原告丁○○○新臺幣壹佰零伍萬仟肆佰肆拾玖元，及其中新臺幣伍拾
    柒萬仟肆佰伍拾元，自民國八十八年四月九日（起訴狀繕本送達翌日）起至清
    償日止，按年息百分之五計算之法定遲延利息（其餘利息未請求，本院自不得加
    以判決）；被告應自八十九年十月十二日起至遷讓返還系爭房屋之日止，按年給
    付原告丁○○○新臺幣壹拾玖萬壹仟壹佰伍拾元，核屬有據，應予准許。原告丁○○○、己○○、戊○○依租金請求權請求被告應給付原告丁○○○新臺幣壹拾
    貳萬肆仟柒佰肆拾陸元，己○○、戊○○新臺幣陸萬貳仟佰柒拾元及自民國
    八十八年五月二十七日起至清償日止（追加聲請狀繕本送達翌日）按年息百分之
    五計算之法定遲延利息（系爭土地租金之差額），為有理由，應予准許。
六、本件判決基礎事證已臻明確，兩造其餘攻擊防禦方法及聲請調查證據部分，核與
    判決之結果無影響，無庸一一論列，併此敘明。原告請求依侵權行為損害賠償請
    求權及不當得利請求權（擇一關係）請求如訴之聲明(一)(二)，為訴訟標的之選擇合
    併，原告依不當得利請求權已獲勝訴判決，本院不再就侵權行為損害賠償請求權
    審酌。又原告丁○○○為系爭房屋之所有人，被告無權占有系爭房屋，則原告得
    依民法第七百六十七條規定請求被告遷讓返還系爭房屋，惟原告於本件未為此部
    分請求，本院自不得審酌，均併此說明。
七、據上論結：原告之訴為有理由，依民事訴訟法第三百八十五條第一項前段、第七
    十八條，判決如主文。
中      華      民      國    八十九    年      十      月     十一     日
                                        臺灣花蓮地方法院民事庭
~B法      官  林麗玉
右正本証明與原本無異。
如對本判決不服，應於送達後廿日內，向本院提出上訴狀（應抄附繕本）。
~B法院書記官  黃倪濱
中      華      民      國    八十九    年      十      月     十一     日


司法院資訊處製作；財團法人民間司法改革基金會備份。
